【裁判字號】    97,台上,1033
【裁判日期】    970522
【裁判案由】    遷讓房屋等
【裁判全文】
最高法院民事判決            九十七年度台上字第一０三三號
上  訴  人  太平洋崇光百貨股份有限公司
法定代理人  甲○○
訴訟代理人  陳信瑩律師
被  上訴人  太平洋生活休閒事業股份有限公司
法定代理人  乙○○
訴訟代理人  姚文勝律師
            林志強律師
上列當事人間請求遷讓房屋等事件，上訴人對於中華民國九十七
年三月四日台灣高等法院第二審判決（九十六年度上字第五九二
號），提起上訴，本院判決如下：
    主  文
原判決廢棄，發回台灣高等法院。
    理  由
本件上訴人主張：兩造前訂有協議書（下稱系爭協議書），約定
伊所有坐落台北縣萬里鄉○○路二號三樓之一號至之九號房屋之
建築物一層（以下稱系爭房屋），與被上訴人提出與伊購買系爭
房屋總價十％即新台幣（下同）四百六十一萬九千零四十八元等
額之翡翠灣渡假券，交換使用，期限自民國九十四年一月一日起
至同年十二月三十一日止。系爭協議書雖未以租約為名，惟究其
實質乃為租賃契約（下稱系爭租賃契約）。嗣於租期屆滿後，被
上訴人拒不遷讓系爭房屋，經伊催告亦置之不理等情。爰依民法
第四百五十五條、第七百六十七條及第一百七十九條、第一百八
十四條第一項前段規定，求為命被上訴人將系爭房屋騰空遷讓交
還予伊，並自九十五年一月一日起，至遷讓系爭房屋之日止，按
月於每月底給付三十八萬四千九百二十一元及自翌月一日起算年
息百分之五利息之判決。
被上訴人則以：伊於租賃期滿後，仍就系爭房屋為使用收益，上
訴人未即為反對之意思表示，兩造間就系爭房屋已有不定期租賃
關係存在，上訴人有無收取租金，無礙兩造間不定期租約之成立
；兩造間既存有不定期租賃契約，上訴人復無土地法第一百條所
定各款事由，則其請求於法無據等語，資為抗辯。
原審維持第一審所為上訴人敗訴之判決，駁回其上訴，係以：證
人即上訴人財務副總經理羅仕清之證述，僅係見聞其以口頭親自
告知並要其財務經理向被上訴人表明租約屆期即不再續租，將收
回作為員工訓練中心之事實，並無從證明上訴人或其財務經理有
無或如何通知被上訴人不再續租之情節。況證人即被上訴人公司
財務協理童傳傑證稱，於九十四年底租期即將屆滿時，上訴人或
羅仕清及其他人員並未主動告知自九十五年一月一日起不再續約
。是上訴人主張於兩造租期屆滿前已通知被上訴人不再續約乙情
，自非可採。次查，上訴人於系爭租賃契約期滿後，迄至九十五
年六月二十七日始以存證信函請求被上訴人返還系爭房屋，縱依
羅仕清所證，亦係在同年三、四月起，始為反對續租之意思表示
，距原租期屆滿之九十四年十二月三十一日時，已繼續使用三月
餘，上訴人又未能舉證證明其於該相當期限內，有何不能表示或
於租期屆滿前已向被上訴人表示反對續租之意思，顯難認上訴人
已於相當期限內，為反對續租之意思表示。至上訴人九十五年六
月三十日存證信函所稱情節，乃其單方之陳述，自難僅憑其陳述
，遽認其確於租期屆滿前或屆滿後相當期限內為反對續租之意思
表示。另最高法院三十七年上字第九四一八號判例，亦須出租人
於租期屆滿前或屆滿後之相當期限內，對原定租金為爭執者，始
能謂即為表示反對之意思。上訴人對原定租約之租金縱有所爭議
，亦係在被上訴人於租約屆滿後，已持續使用收益系爭房屋三月
餘始為之，難認已於相當期限內，為表示反對續租之意思。應認
兩造間因此視為以不定期限繼續租賃契約。再被上訴人九十五年
七月二十八日存證信函所載，係針對上訴人前開請求返還系爭房
屋，表示願續為房屋之租賃及使用，並與上訴人議訂租約內容。
惟民法第四百五十一條所定之法律效果，不因承租人有無主張或
是否知情而異，亦與被上訴人有無給付租金無關。是被上訴人該
覆函內容，尚不影響已成立之不定期租賃契約。至被上訴人公司
員工王謙恭於同年月三十一日因上訴人派員收回系爭房屋，而簽
署聲明書稱，因雙方租約到期，續租問題仍在努力中等語，核係
延續被上訴人前欲與上訴人協商租約內容之意思，亦無礙於已成
立之不定期限租賃關係。足認被上訴人占用系爭房屋，並非無法
律上權源。從而，上訴人依前述法律規定，為前開之請求，洵非
正當，不應准許等詞，為其判斷之基礎。
按取捨證據、認定事實固屬第二審法院之職權，惟其認定事實如
與經驗法則有悖或僅摭拾筆錄中前後不符之片段記載，為認定事
實之依據，即屬於法有違。又解釋契約，應以立約當時之真意為
準，而真意何在，又應以過去事實及其他一切證據資料為斷定之
標準，並應通觀契約全文，於文義上及理論上詳為推求，不能拘
泥文字致失真意。是對契約之解釋如違背法令或有悖於論理法則
或經驗法則，自非不得以其解釋為不當，援為上訴第三審之理由
（本院八十三年台上字第二一一八號判例參照）。本件證人即上
訴人財務副總經理羅仕清於第一審已明確證稱：「九十四年底快
到期時，我們就要收回來當員工訓練中心，我們公司的財務經理
在九十四年底有口頭告訴被告公司員工（財務協理）童傳傑」（
見一審卷第一０三頁），對照其又證述：「九十五年三、四月起
，被告有主動來找我們談要如何付租金，並要求重新訂租約，但
我們告訴被告要收回來，並不收他們租金」等語（見同上一審卷
），似非僅係以口頭親自告知並要財務經理向被上訴人表明租約
屆期即不再續租而已，參以被上訴人九十五年七月二十八日函所
載「惠請貴公司與本公司共同協商議訂台北縣萬里鄉○○路二號
三樓建物租賃相關事宜」「本公司有意願續為本件建物之租賃及
使用，希與貴公司重行議訂建物租約內容；惟雖經雙方多次協商
溝通，迄今仍未達成共識」（見一審卷第四三頁）及其員工王謙
恭同年月三十一日於上訴人派員欲收回系爭房屋時所簽聲明書載
：「因雙方租約到期，續租問題仍在努力中」等語（見一審卷第
八四頁），亦見兩造就是否續租及其條件迄在持續洽談中，被上
訴人從未主張兩造已視為不定期限繼續租約之利益。果爾，能否
猶認上訴人未於系爭租賃契約租期屆滿前或屆滿後相當期間內為
反對被上訴人續租之意思表示？尚非無疑。此攸關被上訴人得否
主張民法第四百五十一條視為不定期限繼續租約之利益，非無詳
為推求之必要。原審未遑詳為勾稽推求，遽以上述理由，為不利
於上訴人之論斷，尚嫌速斷。上訴論旨，執以指摘原判決不當，
求予廢棄，不能認為無理由。
據上論結，本件上訴為有理由。依民事訴訟法第四百七十七條第
一項、第四百七十八條第二項，判決如主文。
中    華    民    國  九十七  年    五    月  二十二  日
                      最高法院民事第六庭
                          審判長法官  朱  建  男
                                法官  顏  南  全
                                法官  林  大  洋
                                法官  鄭  傑  夫
                                法官  蘇  清  恭
      本件正本證明與原本無異
                                      書  記  官
中    華    民    國  九十七  年    六    月    三    日
                                                      v


司法院資訊處製作；財團法人民間司法改革基金會備份。
